臺灣高等法院臺中分院刑事判決　　　　95年度上訴字第2359號
上　訴　人
即　被　告　乙○○
　　　　　　　　　　（
選任辯護人　蔡志忠　律師
上列上訴人因殺人案件，不服臺灣彰化地方法院95年度重訴字第
11號中華民國95年9月20日第一審判決（起訴案號：臺灣彰化地
方法院檢察署95年度偵字第5949、6124號），提起上訴，本院判
決如下：
    主  文
原判決撤銷。
乙○○殺人，處有期徒刑拾貳年。
    事  實
一、乙○○與邱仙係配偶關係，2人間具有家庭暴力防治法第3
    條第1款所規定之家庭成員關係，平時即因金錢問題及乙○○酗酒等事而時生爭執；乙○○更於民國（下同）94年間因
    對邱仙實施家庭暴力行為，經臺灣彰化地方法院於95年3
    月14日以94年度家護字第950號裁定核發民事通常保護令，
    命乙○○不得對邱仙實施身體或精神上不法侵害之行為，
    應於95年4月30日前遷出邱仙位於彰化縣彰化市○○路344
    號之住所，並將全部鑰匙交付邱仙，且應最少遠離邱仙
    上開住所至少100公尺，保護令有效期間為10個月，上開民
    事通常保護令，並於95年3月22日送達予乙○○收受。乙○○於95年6月15日晚上11時許，經邱仙同意後，前往邱仙
    位於彰化縣彰化市○○路344號住處，欲取回乙○○所有
    之自用小客車，乙○○抵達後逕行登上該住處2樓客廳，邱
    仙因乙○○酗酒，2人又發生口角，並爭執不休，乙○○
    因之情緒激動、氣憤，其明知前開通常保護令之內容，竟萌
    殺人犯意，並基於違反上開通常保護令之犯意，下樓至邱仙
    所經營位於上開住所1樓之小吃攤內，取得邱仙平日經
    營小吃攤所使用之菜刀1 把後，上樓返回客廳，乙○○明知
    所持之上開菜刀尖銳鋒利，且胸腔係人體重要器官集中之處
    ，如遭利刃猛刺，將導致肺部或心臟受創或大量出血而發生
    死亡之結果，仍持前揭菜刀猛力朝邱仙正面由上往下、由
    外往內刺入邱仙左胸部，邱仙雖以右手防禦，仍遭乙○○持該菜刀自左胸第1、2肋骨間刺入，並穿過左肺上葉，切
    斷邱仙胸主動脈，刺入深度為14公分（含末端2公分崁入
    邱仙胸椎），該菜刀並因此留在邱仙左胸上，邱仙則
    因刀刺入傷，導致大量出血性休克死亡。乙○○逞兇後下樓
    欲離去時，適其2名女兒甲○○、丙○○自外返家，乙○○
    在職司犯罪偵查之公務員尚未發覺其犯行前，即指示丙○○
    通知救護車處理，並告知丙○○其要前往派出所自首等語，
    經甲○○、丙○○查覺有異上樓查看，發現邱仙身中刀傷
    倒臥在客廳椅子上，丙○○立即以電話通報彰化縣警察局彰
    化分局民生派出所員警處理，乙○○並隨即以步行之方式前
    往上開派出所，向員警自首犯罪並主動接受偵訊，而接受裁
    判，因而查獲上情，並扣得葉忠行兇用之菜刀1把。
二、案經彰化縣警察局彰化分局報請臺灣彰化地方法院檢察署檢
    察官相驗後偵查起訴。
    理  由
一、訊據上訴即被告 (下稱被告)乙○○坦承上揭事實不諱，惟
    辯稱：伊當日有飲酒云云。經查被告之自白有下列補強證據
    可資佐證：
  (一)被害人邱仙因受左鎖骨下部距離足底部137－139公分約6
    ×2.5公分下拉性刀傷，而該刀傷由左胸第1、2肋間刺入，
    穿過左肺上葉，切斷胸主動脈，刺入深度14公分（含2公分
    刺入胸椎），造成邱仙大量出血而致出血性休克當場死亡
    之事實，業據檢察官督同法醫師相驗明確，並經中山醫學大
    學附設醫院病理解剖鑑定無訛，有相驗屍體證明書、驗斷書
    、勘驗筆錄、中山醫學大學附設醫院病理科解剖鑑定報告書
    、及相驗與解剖照片在卷可稽（見相驗卷宗第41至45頁、第
    46 頁、第49頁、第51至54頁）。
  (二)被告乙○○曾於94年間因對邱仙實施家庭暴力行為，經原
    審法院於95年3月14日以94年度家護字第950號裁定核發民事
    通常保護令，命乙○○不得對邱仙實施身體或精神上不法
    侵害之行為，並應於95年4月30日前遷出上開住所，並將全
    部鑰匙交付邱仙，且應最少遠離邱仙上開住所至少100
    公尺，保護令有效期間為10個月，該通常保護令於95年3 月
    22日送達予乙○○收受等情，有原審法院94年度家護字第
    950號民事通常保護令在卷可稽；又被告乙○○於95年6月15
    日晚上11時許，係經邱仙同意始前往上開住所取回汽車，
    其在上址行兇後離去前，遇見返回家門之丙○○，被告即出
    言指示丙○○報警及通知救護車，並向丙○○稱伊要前往派
    出所自首，丙○○立即登上2樓發現其母親邱仙身中刀傷
    倒臥在客廳椅子上等情，亦據證人丙○○於原審審理時證述
    明確（見原審95年9月6日審理筆錄），並有被告使用之行動
    電話0000-000000號、被害人邱仙住處電話00-0000000 、
    00-0000000號電話之通聯紀錄（見警詢卷宗）、彰化縣警察
    局彰化分局民生路派出所受理各類案件紀錄表（見相驗卷宗
    第4頁）、現場圖（見相驗卷宗第21頁）、現場照片（見相
    驗卷宗第17-20頁）、被害人衣物照片在卷可稽。
  (三)扣案之菜刀1把，係金屬製之刀器，質地極為堅硬，刀刃相
    當鋒利，客觀上足以危害他人生命之安全，而胸腔係人體多
    項重要器官集中之處（如肺部、心臟），如以利刃深入胸腔
    ，將導致肺部或心臟等臟器受創或大量出血而發生死亡之結
    果，此為一般常識，被告行為時已年滿45歲，為智識成熟之
    男子，對此自知之甚明，其明知此節，猶以質地堅硬、刀刃
    鋒利之菜刀刺向被害人左胸部，且被告當時係與被害人面對
    面近距離站立之際，持菜刀刺往被害人左胸部，經被害人以
    手抵擋，仍無法擋住被告持刀之力道，此為被告所自承，而
    上開刀傷，深入被害人之胸部達14公分，已穿過左肺上葉，
    切斷胸主動脈，足見其下手甚重，用力甚猛，殺意甚堅，下
    手當時確實具有殺人故意，且邱仙之死亡結果與遭被告以
    菜刀刺殺左胸部之行為間，具有相當因果關係。
  (四)被告於原審及本院審理中均陳稱：伊因酗酒而致精神不佳云
    云。雖被告於同月16日凌晨2時17分經警測試其呼氣酒精濃
    度仍達0.74mg/l，且精神狀況不佳，未能順利製作警詢筆錄
    ，有酒精測定紀錄表1紙及警詢筆錄在卷可稽（見警詢卷宗
    ），惟被告於飲酒後係1人步上樓梯進入該住處2樓，與被害
    人發生爭吵後猶走下樓梯拿取放在1樓小吃攤內之菜刀，再
    登上2樓刺殺被害人後，在下樓離去前，見到證人丙○○、
    甲○○時，仍能清楚指示證人丙○○通知救護車，且告知證
    人丙○○其要前往派出所自首，已見前述，而被告於原審審
    理時復自承稱：「（案發當天你對於你發生的事情是否清楚
    ？）是清楚的狀況，只是頭有點暈暈的而已」，足見被告行
    為前雖有飲酒，然其於行為時之精神係處於「清楚」的狀態
    ，對於外界事務並非缺乏知覺、理會或判斷能力，亦非無自
    由決定意思之能力，客觀上並無較普通人之平均程度顯然減
    退之情形，此經本院囑託行政院草屯療養院就被告行為當時
    之精神狀態鑑定，結果亦認被告行為時精神狀態未達耗弱程
    度，有該院95年12月29日草療精字第31號函附之精神鑑定報
    告書在卷可稽，堪信被告行為時應無心神喪失或精神耗弱之
    情事。
  (五)被告於行兇後下樓，適其子女甲○○、丙○○自外返家，即
    指示丙○○報警並通知救護車處理，而丙○○隨即上樓查看
    ，發現邱仙身中刀傷倒臥客廳中，即於當日凌晨1時許以
    電話撥打彰化縣警察局彰化分局民生路派出所報警，而乙○○則逕自步行至上開派出所自首之事實，已據證人丙○○於
    原審審理時證述明確，並有彰化縣警察局彰化分局民生路派
    出所受理各類案件紀錄表1紙（見相驗卷宗第4頁）、派出所
    內之監視錄影帶翻拍照片2張（見警詢卷宗）在卷可稽。
  (六)綜上所述，事證明確，被告犯行堪予認定。
二、按被告行為後，刑法及刑法施行法業於94年2 月2日總統以
    華總一義字第0940一義字第09400014901號令修正公布，並
    於95年7月1日施行（下稱新刑法，修正前刑法下稱舊刑法）
    ，刑法第33條第5款罰金刑、第55條想像競合犯、第62條自
    首、及刑法第64條第2項、第65條第2項之規定均有修正。依
    最高法院95年5月23日刑事庭第8次會議決議及95年11月7日
    第21次刑事庭會議95年刑議字第6號決議，新刑法第2條第1
    項之規定，係規範行為後法律變更所生新舊法律比較適用之
    準據法，於新刑法施行後，應適用新刑法第2條第1項之規定
    ，為「從舊從輕」之比較。經比較結果，(一)關於想像競合犯
    部分：修正前刑法第55條關於想像競合犯之規定，業經修正
    ，然新法第55條但書係科刑之限制，為法理之明文化，非屬
    法律之變更，自無刑法第2條第1項規定之適用；(二)關於法定
    刑罰金部分：修正後刑法第33條第5款規定「罰金：新臺幣
    一千元以上，以百元計算之」，與修正前刑法第33條第5款
    規定「罰金：一（銀）元以上」相較，刑法分則中關於有罰
    金刑之規定者，於修正前最低度之法定刑係銀元1元即新臺
    幣3元，而於修正後則係新臺幣1000元，比較修正前後之規
    定，修正後之規定並未非有利於被告，應適用修正前刑法第
    33條第5款之規定；(三)修正前刑法第62條規定「對於未發覺
    之罪自首而受裁判者，減輕其刑。但有特別規定者，依其規
    定」；而修正後刑法第62條規定「對於未發覺之罪自首而受
    裁判者，得減輕其刑。但有特別規定者，依其規定」，自以
    修正前刑法第62條規定，較有利於被告；(四)修正前刑法第64
    條第2項、第65條第2項規定，分別為「死刑減輕者，為無期
    徒或為15年以下12年以上有期徒刑」、「無期徒刑減輕者，
    為7年以上有期徒刑」，而修正後之規定，對於被告並無較
    為有利之情形，應適用修正前刑法第64條第2項、第65條第2
    項規定，合先敘明。
三、按原審法院94年度家護字第950號民事通常保護令，係依據
    家庭暴力防治法第13條規定所為之裁定，且依家庭暴力防治
    法第2條第1項規定：本法所稱家庭暴力者，謂家庭成員間實
    施身體或精神上不法侵害之行為。被告故意對前述有家庭成
    員關係之邱仙為前開屬家庭暴力之行為，並屬家庭暴力防
    治法第2條第2項所定之家庭暴力罪。核被告持刀殺害其配偶
    即被害人之行為，係犯家庭暴力防治法第50條第1款之違反
    保護令罪及刑法第271條第1項之殺人罪。至起訴書雖漏論被
    告所犯之家庭暴力防治法第50條第1款之違反保護令罪，惟
    起訴書所載之犯罪事實已敘及被告收受原審法院94年度家護
    字第950號民事保護令，被告此部分違反保護令罪之犯罪事
    實，為起訴效力所及，自應併予審究，併此敘明。被告以一
    殺人行為，同時觸犯構成要件不同之殺人罪及違反保護令罪
    ，為想像競合犯，應依刑法第55條規定，從一重之殺人罪論
    處。被告於殺害被害人後，在犯罪未被發覺前，委由其女丙○○以其住家之00-0000000號電話向彰化縣警察局彰化分局
    民生派出所報案，被告復逕行前往前開派出所自首犯罪，主
    動接受偵訊及裁判，已見前述，應依修正前刑法第62條前段
    規定，減輕其刑。
四、原審對被告論罪科刑，固非無見，惟查刑法部分條文於94年
    2月2日修正公布，並自95年7月1日生效實施。其中第64條第
    2項、第65條第2項有關死刑、無期徒刑減輕之規定，均有修
    正，已使依法減輕其刑後之法定本刑輕重發生變化，自屬法
    律變更，詳見前述，原審於刑法修正施行後之95年9月20 日
    判決，論處上訴人上開罪刑，並依修正前刑法第62條前段減
    輕其刑，但對於法定本刑死刑、無期徒刑減輕部分，未依刑
    法第2條第1項予以比較新舊法，遽行判決，尚嫌未洽，被告
    上訴指摘原審量刑太重云云固無理由，惟原判決既有上揭可
    議之處，自應由本院將原判決予以撤銷改判。爰審酌被告為
    被害人之配偶，其平日即因酗酒及金錢問題而與被害人時生
    口角，並對被害人實施家庭暴力行為，已經原審法院裁定發
    給被害人民事保護令，被告不知反省，仍因與被害人發生口
    角，其情緒受到刺激，竟萌生殺人犯意，當場以鋒利之菜刀
    ，重力刺向被害人左胸部1刀，恣意剝奪他人生命，犯罪手
    段兇殘，致被害人在自己家中死於非命，被告之行為嚴重破
    壞社會安全秩序及被害人家屬及子女喪親不可回復之損害，
    惟被告犯罪後尚能坦承殺人犯行，面對追訴及審判之態度良
    好，有悔悟之心，且其女兒丙○○、甲○○於本院審理中均
    陳明願意原諒被告，請求給予被告自新機會等語（見本院審
    判筆錄）等一切情狀，量處如主文所示之刑。至扣案之菜刀
    1 把，雖係被告犯罪所用之物，惟並非被告所有，業據被告
    供明在卷，爰不予宣告沒收，附此敘明。
據上論斷，應依刑事訴訟法第369條第1項前段、第364條、第299
條第1項前，刑法第2條第1項前段、第11條、第271條第1項，第
55條、修正前刑法第62條前段，家庭暴力防治法第50條第1款，
判決如主文。
本案經檢察官丁○○到庭執行職務。
中　　華　　民　　國　　96　　年　　1 　　月　　30　　日
            刑事第七庭  審判長法　官　林　榮　龍
                              法　官　江  錫  麟
                              法　官　鄭  永  玉
上列正本證明與原本無異。
如不服本判決應於收受送達後十日內向本院提出上訴書狀，其未
敘述上訴之理由者並得於提起上訴後十日內向本院補提理由書（
均須按他造當事人之人數附繕本）。
                              書記官　　瑞  芳
中　　華　　民　　國　　96　　年　　1　　月　　30  　日
